臺灣高等法院刑事判決　
111年度上易字第1486號
上  訴  人  臺灣新北地方檢察署檢察官
被      告  林權華


上列上訴人因被告家暴妨害自由案件，不服臺灣新北地方法院11
1年度審易字第1099號，中華民國111年7月28日第一審判決（案
號：臺灣新北地方檢察署110年度偵字第33171號），提起上訴，
本院判決如下：
    主  文
上訴駁回。
    事  實
一、丙○○與乙○○前為夫妻關係，2人間具有家庭暴力防治法第3條
    第1款所定之家庭成員關係。丙○○於民國110年3月22日14時1
    1分許，駕駛車號000-0000號自用小客車行經新北市○○區○○○
    路000號「統一便利超商二甲門市」前，見甲○○駕駛車輛搭
    載其前妻乙○○於上開便利商店前暫停，竟基於強制之犯意，
    利用甲○○所駕車輛前後均有其他車輛停放之機會，將其所駕
    車輛緊貼停放於甲○○所駕車輛之左側，使甲○○無法打開駕駛
    座車門下車，亦無法將休旅車駛離現場，以此強暴方式妨害
    甲○○、乙○○駕車及乘車移動之權利。嗣經乙○○下車與丙○○理
    論，丙○○始於同日14時15分許，將車號000-0000號自用小客
    車駛離現場。
二、案經乙○○訴由新北市政府警察局三峽分局報告臺灣新北地方
    檢察署檢察官偵查起訴。
　　理  由
壹、程序部分：
一、告訴程序之說明：
　　查證人甲○○雖於111年1月5日檢察官訊問中陳稱：我要對被
    告擋住我車子的事情提出強制罪的告訴等語（見110年度偵
    字第33171號卷，以下簡稱偵33171卷，第139頁），原審據
    此認定甲○○應屬告訴人，然衡以案發時間為110年3月22日，
    而本案發生時證人甲○○已明確知悉被告之犯行，此由證人甲○○於上開檢察官訊問過程中均能詳細描述案發經過即可得而
    知，是以證人甲○○提告時（即111年1月5日）距離其發現被
    告之本案發行時（即案發當下110年3月22日）已逾6個月，
    其告訴自已逾期而不合法，是證人甲○○就本案而言並非告訴
    人，應屬被害人，合先敘明。
二、證據能力部分：
㈠、按被告以外之人於審判外之言詞或書面陳述，除法律有規定
    者外，不得作為證據；又被告以外之人於審判外之陳述，雖
    不符同法第159條之1至第159條之4之規定，而經當事人於審
    判程序同意作為證據，法院審酌該言詞陳述或書面陳述作成
    時之情況，認為適當者，亦得為證據。當事人、代理人或辯
    護人於法院調查證據時，知有第159條第1項不得為證據之情
    形，而未於言詞辯論終結前聲明異議者，視為有前項之同意
    ，刑事訴訟法第159條第1項及第159條之5分別定有明文。經
    查，本判決所引用被告以外之人於偵查中所為證述，雖屬傳
    聞證據，惟被告丙○○於本院審理中就上開證述之證據能力並
    未爭執（見本院卷第53至54頁），且檢察官及被告迄至言詞
    辯論終結亦未就證據能力聲明異議，本院審酌此等證據資料
    製作時之情況，尚無違法不當及證明力明顯過低之瑕疵，亦
    認為以之作為證據應屬適當，故揆諸前開規定，爰逕依刑事
    訴訟法第159條之5規定，認前揭證據資料均例外有證據能力
    。
㈡、另本院以下援引之其餘非供述證據資料，檢察官、被告於本
    院審判程序時對其證據能力均未爭執其證據能力（見本院卷
    第54至56頁），且其中關於刑事訴訟法第164條第2項規定，
    證物如為文書部分，係屬證物範圍。該等可為證據之文書，
    已經依法踐行調查證據之程序，即提示或告以要旨，自具有
    證據能力，併此敘明。
貳、實體部分：
一、認定犯罪事實所依據之證據及理由：
　　訊據被告固坦承確有於事實欄所示時間、地點駕駛車輛停放
    於被害人甲○○所駕車輛左側，以此方式阻擋被害人甲○○、告
    訴人乙○○離去等情，然矢口否認強制犯行。其辯稱：乙○○與
    甲○○在與我仍有婚姻關係時就已經偷偷在一起了，當天我會
    到場是因為乙○○說甲○○是恐怖情人，說要約在該便利商店與
    甲○○談判，乙○○要我保護她並隨時準備報警，所以我才把車
    子停放在該處阻止甲○○離開並報警等語（見本院卷第52至58
    頁）。經查：
㈠、被告確有於事實欄所示時間、地點，駕駛如事實欄所示車輛
    緊貼停放於被害人甲○○所駕車輛之左側，利用被害人甲○○所
    駕車輛前後均有他人車輛停放之情況，阻擋被害人甲○○及同
    坐於該車副駕駛座之告訴人乙○○，使其等無法駕車離開等情
    ，業據證人即告訴人乙○○於偵查中證述明確（見偵33171卷
    第27至30頁、第89頁、第169至171頁；110年度偵字第24299
    號卷，以下簡稱偵24299卷，第13至14頁、第31至37頁、第4
    3至45頁、第55至57頁、第69至71頁、第79至81頁），經核
    與證人即被害人甲○○於偵查中所為證述相符（見偵24299卷
    第69至71頁），另有案發現場拍攝畫面照片（見偵33171卷
    第71至75頁）、案發時監視錄影畫面檢察官勘驗筆錄（見偵
    33171卷第187至188頁）為證，足認被告確有如事實欄所示
    駕車阻擋告訴人等使其等無法離開現場之行為。
㈡、至就被告主觀上有強制犯意此節，查證人甲○○於偵查中證稱
    ：案發當時我到案發地點附近去接乙○○，我們想去便利商店
    買東西，所以停在便利商店門口，但我們一停車，被告就開
    車過來停在我車子的左手邊，被告的車離我車門很近，我的
    車門完全無法打開，當時我前後都有停車，而被告把車停在
    我左邊導致完全無法離開。被告從他的車上下來後，乙○○有
    下車叫被告把車移開，被告當時態度很惡劣，一副我擋你又
    怎樣的態度，乙○○一直叫被告移車，擋了約3分鐘被告才把
    車移到前方，之後我把車子開走，被告也跟著我的車，最後
    我直接把車開去派出所，我跟乙○○進去派出所報警，被告也
    有進派出所，並且對我說不然你告我等語（見偵33171卷第1
    37至139頁），證人乙○○則證稱：案發時我在便利商店外面
    朋友所駕駛車輛的副駕駛座，被告駕駛車輛擋住我與朋友的
    車，讓我們沒有辦法倒車或繞過他等語（見偵33171卷第28
    頁、第89頁），是由證人等上開證述可知被告顯係故意駕車
    阻擋被害人甲○○所駕車輛，使其與告訴人無法駕車離去。又
    衡以被告所辯：乙○○與甲○○在與我仍有婚姻關係時就已經偷
    偷在一起了等語，故被告於案發時顯係認其前妻乙○○與甲○○
    有曖昧關係，因此醋意大發而駕車阻擋其2人離開，故被告
    主觀上應具有強制之犯意自明。
㈢、又被告雖一再辯稱：是乙○○要求我到場保護她，我是為了保
    護乙○○，所以駕車阻擋甲○○車輛，避免甲○○駕車離開等語已
    如前述。然衡以現場監視錄影畫面翻拍照片（見偵33171卷
    第71至75頁）及檢察官勘驗現場監視錄影畫面筆錄內容（見
    偵33171卷第187至188頁）可知，被告駕車停放於被害人甲○○車輛左側後，告訴人乙○○旋下車與被告爭吵，過程中多次
    跺腳、雙手抱胸，更指向遭阻擋的車輛，足見告訴人乙○○對
    被告以車輛阻擋其所搭乘車輛離去此事有所不滿，並出言與
    被告爭吵。甚且被告亦於本院審理中自陳：當時乙○○有要我
    離開等語（見本院卷第57頁），由此更顯告訴人乙○○並無意
    使被告駕車阻擋被害人甲○○所駕車輛離去。又被告雖於原審
    中提出LINE訊息翻拍照片（見原審卷第53至59頁），其中包
    含有告訴人向其暱稱為「祺閎」之弟弟抱怨被害人甲○○之對
    話內容，然其中完全無提及要求被告於事實欄所示時間前往
    事實欄所示地點以保護告訴人此事，故由上開訊息內容並無
    法推論得被告所辯之詞為真。更遑論倘被告係受告訴人乙○○
    所委託前往案發地點，告訴人乙○○焉會見被告擋車之行為竟
    發怒與被告爭吵，另被告並無提出其受告訴人乙○○委託到場
    之訊息內容或證明，是被告上開所辯應屬卸責之詞而不足採
    信。
㈣、綜上所述，被告如事實欄所示犯行應堪以認定，被告前開所
    辯應屬飾卸之詞而不足採信，本案事證明確，應依法論科。
二、論罪科刑：
    按家庭暴力防治法所稱家庭暴力，係指家庭成員間實施身體
    或精神上不法侵害之行為；所謂家庭暴力罪，係指家庭成員
    間故意實施家庭暴力行為而成立其他法律所規定之犯罪，家
    庭暴力防治法第2條第1款、第2款分別定有明文。查被告與
    告訴人乙○○前為夫妻關係，有被告個人戶籍資料在卷可佐（
    見原審卷第15頁），其等2人具有家庭暴力防治法第3條第1
    款所定之家庭成員關係。是核被告所為，係犯刑法第304條
    之強制罪，屬於對家庭成員間實施身體或精神上不法侵害之
    行為，自該當家庭暴力防治法所稱之家庭暴力罪，惟因家庭
    暴力防治法對於家庭暴力罪並無科處刑罰之規定，是以僅依
    刑法強制罪予以論罪科刑即可。被告以一強制行為，同時妨
    害告訴人乙○○、被害人甲○○行使權利，屬一行為觸犯數罪名
    之想像競合犯，應依刑法第55條之規定，從一重處斷。
三、上訴駁回之理由：
㈠、檢察官上訴意旨略以：被告僅因與告訴人乙○○間之家庭糾紛
    ，即以起訴書所列強暴手段妨害被害人甲○○、告訴人乙○○行
    使駕車及乘車移動之權利，而被告於案發後未與告訴人等成
    立調解或賠償告訴人等任何損失，犯後態度不佳，原判決僅
    處以拘役40日，尚屬過輕，未能罰當其罪，且未合於比例原
    則、平等原則、罪刑相當原則，爰依法提起上訴，請將原判
    決撤銷，更為適當合法之判決等語。
㈡、按量刑係法院就繫屬個案之犯罪所為之整體評價，為事實審
    法院得依職權裁量之事項，苟其量刑已以行為人之責任為基
    礎，並斟酌刑法第57條各款所列之情狀，在法定刑度內酌量
    科刑，無偏執一端，或濫用其裁量權限，致明顯失出失入之
    情形，自不得任意指為不當或違法。經查，原審以被告本案
    事證明確，據以論罪科刑，並審酌被告僅因與其前妻即告訴
    人乙○○間之家庭糾紛，即以上開強暴手段妨害被害人甲○○、
    告訴人乙○○行使駕車及乘車移動之權利，所為應予非難，兼
    衡其犯罪之動機、目的、手段，犯後於原審審理時坦承犯行
    之態度，及高職畢業之智識程度、離婚，自陳從事家具搬運
    工作、扶養1名未成年子女及母親、經濟狀況良好之生活情
    形（見被告個人戶籍資料、原審卷第49頁）等一切情狀，量
    處拘役40日，且諭知易科罰金之折算標準為新臺幣1,000元
    折算1日。經核原判決實已充分考量被告之犯罪手段、生活
    狀況、智識程度、犯罪所生之危害及犯後態度等一切情狀，
    依刑法第57條各款事項為量刑，原審之量刑並無濫用裁量權
    、違反罪刑相當原則等違法或不當情事，故檢察官認原審量
    刑過輕請求上訴，難認有據而應予駁回。
據上論斷，應依刑事訴訟法第368條，判決如主文。
案經檢察官林涵慧提起公訴，檢察官林亭妤提起上訴，檢察官錢
明婉到庭執行職務。
中　　華　　民　　國　　111 　年　　12　　月　　15　　日
　　　　　　      刑事第七庭  審判長法　官  孫惠琳
　　　　　　　　　　　　　　　　　  法　官  張育彰
　　　　　　　　　　　　　　　　　  法　官  商啟泰
以上正本證明與原本無異。
不得上訴。
                                    書記官  潘文賢
中　　華　　民　　國　　111 　年　　12　　月　　15　　日